臺灣臺北地方法院刑事判決
109年度訴字第666號
公  訴  人  臺灣臺北地方檢察署檢察官
被      告  朱修言




選任辯護人  林祐增律師
            葉慶人律師
上列被告因違反毒品危害防制條例案件，經檢察官提起公訴（10
9年度偵字第1986號、109年度毒偵字第168號），本院判決如下
：
    主  文
甲○○販賣第二級毒品未遂，處有期徒刑肆年。
其餘被訴部分公訴不受理。
附表一所示之物均沒收銷燬；附表二所示之物沒收。
    事  實
一、甲○○明知第二級毒品甲基安非他命、甲氧基甲基安非他命（
    Methoxymethamphetamine、MMA），不得持有、販賣；第三
    級毒品硝甲西泮（硝甲氮平）（Nimetazepam）不得販賣，
    竟基於販賣第二、三級毒品以營利之犯意，於民國108年12
    月22日15至18時間某時許，自真實姓名年籍不詳、自稱「莊
    宗勳」之成年男子購得附表一所示第二、三級毒品(下合稱
    本案毒品)而持有之，並以「黑色80％」、「馬力歐」為代號
    廣告推銷，伺機對外販售牟利，尚未及售出即為警查獲，致
    未得逞而未遂。
二、案經臺北市政府警察局刑事警察大隊報請臺灣臺北地方檢察
    署檢察官偵查起訴。
    理  由
甲、有罪部分
壹、程序部分
一、搜索所得扣案物品及衍生證據部分
(一)被告甲○○及辯護人均爭執員警於108年12月22日21時許在被
    告駕駛車牌號碼000-0000號自用小客車(下稱被告車輛)未有
    立即危險下攔查被告，復於被告僅同意員警目視檢查其車輛
    之情況下，竟逾越被告同意範圍而搜索車內，且拆除車輛中
    控而發現本案毒品，復未告知被告權利即逮捕被告上銬，事
    後再回填自願受搜索同意書，令被告簽名並補為權利告知，
    警方搜索程序違法，後續逮捕被告、將本案毒品及被告手機
    扣案及被告偵查中陳述等相關衍生證據，均無證據能力，不
    得作為認定被告犯罪之依據等語。
(二)按刑事訴訟法第43條之1增訂檢察事務官、司法警察官、司
    法警察行搜索、扣押時，準用同法第42條搜索、扣押筆錄之
    製作規定，係92年2月6日公布，9月1日施行，而第131條之1
    規定之自願性同意搜索，則是90年1月12日公布，7月1日施
    行，該條但書所定「但執行人員應出示證件，並將其同意之
    意旨記載於筆錄」之程序性規範要件，依立法時程之先後順
    序，立法者顯然無意將此之筆錄指為第42條之搜索、扣押筆
    錄。因此，現行偵查實務通常將「自願同意搜索筆錄（或稱
    為自願受搜索同意書）」與「搜索、扣押筆錄」二者，分別
    規定，供執行搜索人員使用。前者係自願性同意搜索之生效
    要件，故執行人員應於執行搜索場所，當場出示證件，先查
    明受搜索人有無同意權限，同時將其同意之意旨記載於筆錄
    （書面）後，始得據以執行搜索，此之筆錄（書面）祇能在
    搜索之前或當時完成，不能於事後補正。至於後者筆錄之製
    作，則係在搜索、扣押完成之後，此觀第42條規定應記載搜
    索完成時間及搜索結果與扣押物品名目等旨甚明（最高法院
    100年度台上字第7112號判決參照）。
(三)查：
　1.本件員警係以被告駕車輛未繫安全帶，而於被告行經臺北市
    ○○區○○○路000號前時攔查被告，被告車內散發毒品味道，員
    警進而搜索被告車內，在該車中控處發現本案毒品，即將被
    告上銬逮捕，而後始填寫自願受搜索同意書而由被告在其上
    簽名，並對被告為權利告知等情，分據證人即執行員警丙○○
    、丁○○及乙○○於本院審理時陳述在卷(本院卷二第10-11、16
    -38頁)。而被告自承遭警方攔停後，警方說其未繫安全帶，
    其停車後警方並說其車上有奇怪的味道等語(本院卷一第123
    頁，本院卷二第49頁)，佐以本院勘驗員警密錄器影像，結
    果可見員警丁○○在被告車內中央扶手及手煞車處搜索，被告
    站在車外已被上手銬，員警丙○○緊鄰被告身旁(密錄器影像
    時間為108年12月22日【下除另標示外，均同】21時55分42
    秒至21時55分56秒)，而後員警丁○○清點搜索物品、拍照、
    裝入L夾(21時56分54秒至21時59分39秒)。而後員警乙○○告
    知被告「剛剛問你車上給我們看你自己也同意了齁，所以等
    一下那個自願受搜索同意書要麻煩你簽一下名齁」(22時4分
    56秒)，員警丁○○在被告車輛後車廂上書寫自願受搜索同意
    書(22時5分4秒)，並告知被告「來這邊簽一下」、「同意搜
    索的，我剛剛也有問你了，來幫我簽名，謝謝」，此時見被
    告自行簽名在自願受搜索同意書上(22時7分7秒至22時7分27
    秒)。繼而員警乙○○對被告稱其涉嫌違反毒品危害防制條例
    ，並對其為權利告知(22時7分56秒至22時8分20秒)等情，有
    本院勘驗筆錄及影像擷圖照片可憑(本院卷一第195-201、21
    3-245頁)，均與上開員警所述經過大致相符，可認警方以被
    告違規未繫安全帶攔查被告，因聞到車內毒品氣味而認被告
    有犯罪嫌疑，之後先執行搜索發現本案毒品，將被告逮捕，
    之後才補簽署自願受搜索同意書並對被告為權利告知。
  2.被告於本院準備程序時陳稱當時警方叫其下車是問可否搜其
    身體，其說可以，之後警方只是問車上可否看一看等語，其
    回答「喔，好啊」(本院卷一第123頁)，辯稱其僅同意警方
    目視檢查，惟證人丁○○、丙○○於本院審理時一致證稱當時係
    詢問被告是否同意其等檢查搜索被告車輛而獲被告同意(本
    院卷二第16、21、26、33頁)，佐以被告於警詢時陳稱遭警
    方攔查時，警方係問車上能否搜索，其同意(偵字卷第41頁)
    ；偵訊時供述有同意搜索等語(偵字卷第199頁)，可認員警
    執行搜索前有徵詢被告，並獲其口頭同意，被告辯稱僅同意
    警方目視檢查乙節，並不可採。被告另於本院準備程序辯稱
    當警方要其簽署自願受搜索同意書時，其表示不要簽(本院
    卷一第123頁)，辯護人則主張被告當時已被上銬壓制，又有
    多名員警在場，其搜索之同意有明顯瑕疵等語。惟查，被告
    口頭同意警方搜索，係在警方執行搜索前，之後才因在被告
    車內發現本案毒品而逮捕被告上銬，已據本院認定在前，自
    難認被告係因遭上拷而受外在之強制力影響，被迫同意搜索
    ，佐以當員警出示自願受搜索同意書時，被告在其上簽名，
    據本院勘驗如上，未見有其所辯出言拒絕簽署之情，是被告
    上揭辯解及辯護人主張均不可採，益徵被告當時確係自願同
    意搜索。惟員警執行搜索前，雖有口頭獲得被告同意，但因
    為員警並未在搜索之前或當時，將被告同意之意旨記載於筆
    錄，甚或取得同意之書面，即對被告車輛實施搜索，員警是
    在搜索扣得本案毒品後，才由被告補簽署自願搜索同意書，
    按上說明，員警之搜索程序與法定程序規定不符。
  3.至被告於逮捕後才經員警為權利告知，固如前述，惟刑事訴
    訟法第95條所定權利告知，乃為使犯罪嫌疑人能充分行使緘
    默權（拒絕陳述權）、辯護人選任權與調查有利證據之請求
    權等防禦權，係用以擔保其陳述之任意性(最高法院99年度
    台上字第1893號判決參照），與員警因搜索發現本案毒品而
    認被告為違反毒品危害防制條例之現行犯而發動逮捕(偵字
    卷第55頁)為二事，自不因被告遭逮捕當時未經員警權利告
    知，而影響逮捕程序之合法性。又被告於案發現場已經員警
    為權利告知，嗣後遭帶回警局製作警詢筆錄前，員警復又明
    確告知被告刑事訴訟法第95條各項權利(偵字卷第13、39頁)
    ，難謂其訴訟上之權利未受保障，其警詢所為自白之證據能
    力，自不受影響，附此敘明。
(四)按除法律另有規定外，實施刑事訴訟程序之公務員因違背法
    定程序取得之證據，其有無證據能力之認定，應審酌人權保
    障及公共利益之維護，刑事訴訟法第158條之4定有明文。準
    此，員警因上開違反自願搜索程序而取得之物，固屬違背法
    定程序取得之證據，但是否即無證據能力，依法仍須審酌人
    權保障及公共利益之維護，就此二者間之利益權衡評估，期
    能兼顧個人基本人權之保障及實質真實之發現，究非如被告
    之辯護人所主張，以該證據係違法取得，即當然認定其無證
    據能力。而上開法律規定之立法理由略謂「至於人權保障及
    公共利益之均衡維護，如何求其平衡，因各國國情不同，學
    說亦是理論紛歧，依實務所見，一般而言，違背法定程序取
    得證據之情形，常因個案之型態、情節、方法而有差異，法
    官於個案權衡時，允宜斟酌：(1)違背法定程序之情節。(2)
    違背法定程序時之主觀意圖。(3)侵害犯罪嫌疑人或被告權
    益之種類及輕重。(4)犯罪所生之危險或實害。(5)禁止使用
    證據對於預防將來違法取得證據之效果。(6)偵審人員如依
    法定程序有無發現該證據之必然性及(7)證據取得之違法對
    被告訴訟上防禦不利益之程度等各種情形，以為認定證據能
    力有無之標準，俾能兼顧理論與實際」等語，自可作為判斷
    本件違法取得之證據有無證據能力之參考。查員警上開違反
    者，係執行搜索之書面祇能在搜索之前或當時完成之法定要
    式程序性規定，但員警執行前，確有取得被告之口頭同意，
    已如前述，參以被告自述國中畢業，從事印刷工作十數年（
    本院卷二第48頁)，顯具社會歷練而能辨別事理之人，且被
    告前有竊盜、施用毒品、傷害、恐嚇危害安全、毀損等遭刑
    事訴追之前案，有臺灣高等法院被告前案紀錄表可稽，於同
    意搜索時未遭強制等綜合判斷，當可推知被告是在理解並配
    合員警之調查情況下，而口頭同意讓員警對被告車輛搜索，
    則員警究非自始違反被告之主觀意願，上開違背法定程序之
    情節尚屬輕微。且員警既然已獲被告口頭承諾，員警行為時
    ，主觀上也認為是取得同意，當無違反法定規定程序之惡意
    。參以毒品嚴重戕害國民身心，更有不法暴利可圖，且本件
    查獲之毒品種類繁多且數量不少，若經轉手販賣或散布，對
    社會自生危害。本件員警違反程序要件規範輕微，經此告知
    ，已可獲得警惕之效用，無藉由排除證據能力以導正執行人
    員執法觀念之必要。況被告對於本案毒品係藏放在其車內中
    控處亦不爭執，依法向法院聲請搜索票，亦可發現被告車內
    之本案毒品，則搜索扣押本案毒品之客觀事證，對被告訴訟
    防禦權之行使影響不大。綜上各情比例權衡結果，本案之公
    共利益，與被告因員警違反法定程序所受之輕微影響相較，
    顯然更有維護之必要，按上說明，應認本案搜索程序扣得之
    本案毒品，有證據能力，故依此衍生之搜索扣押筆錄、扣押
    物品目錄表、收據、扣案物照片、扣案之附表二所示被告所
    有手機1支及其內通訊內容、毒品鑑定書等，亦有證據能力
    。
二、又被告搜索逮捕後108年12月23日2次警詢、1次偵訊，同年
    月27日1次偵訊所為之供述，均無表示有遭受任何壓制其自
    由意志，以致違反其意願而為陳述之情形，辯護人亦未主張
    此等警詢、偵訊程序有何違法(本院卷一第124-125頁)，當
    認該等內容均係被告出於己意之陳述，均具任意性，皆有證
    據能力。
三、按被告以外之人於審判外之陳述，雖不符刑事訴訟法第159
    條之1至第159條之4規定，而經當事人於審判程序同意作為
    證據，法院審酌該言詞陳述或書面陳述作成時之情況，認為
    適當者，亦得為證據；當事人、代理人或辯護人於法院調查
    證據時，知有該法第159條第1項不得為證據之情形，而未於
    言詞辯論終結前聲明異議者，視為有前項之同意，同法第15
    9條之5定有明文。檢察官、被告及辯護人等對於本判決所引
    用甲、壹、二以外之下述被告以外之人於審判外之陳述，均
    未爭執其證據能力，本院審酌該等證據作成時之情況，並無
    不宜作為證據或證明力明顯過低之情事，以之作為證據應屬
    適當，依刑事訴訟法第159條之5第1項規定，均得作為證據
    。
四、本判決所引用之甲、壹、一以外之非供述證據，查無違反法
    定程序取得之情形，依刑事訴訟法第158條之4規定反面解釋
    ，均具證據能力。
貳、實體部分
一、訊據被告坦承於上開時、地向「莊宗勳」購得本案毒品後持
    有(本院卷一第120-121頁)，並有搜索扣押筆錄、扣押物品
    目錄表、收據及扣案物照片(偵字卷第61-69、75-93頁)可參
    。又本案毒品經鑑定後有附表一所示第二、三級毒品成分，
    亦有該表所列鑑定書供查，均可認定。惟被告否認有販賣未
    遂犯行，辯稱：本案毒品供我自行施用，我沒有要賣等語。
二、本件應審究者為：被告有無著手販賣本案毒品之行為？茲分
    述如下：
(一)依被告手機內通訊軟體微信中被告與暱稱「蝙蝠俠00000000
    00」、「TIM」之人之對話內容，被告為警查獲前向「蝙蝠
    俠0000000000」傳送訊息稱「馬力歐  黑色80％  無字天書
    ，都評價很好。價都一樣，不好的不敢推銷給哥」(偵字卷
    第105頁)；向「TIM」傳送訊息稱「馬力歐  黑色80％  無字
    天書。三個新上的，好喝」、「這幾款都是評價好的」(偵
    字卷第119頁)。上開被告提及之「黑色80％」、「馬力歐」
    及「無字天書」與本案毒品中附表一編號1至2及同時扣案之
    附表三編號1毒品之外包裝一致，被告復於本院準備程序中
    自承其於上開通話中所指即為前開扣案之毒品(本院卷一第1
    21-122頁)。又參以被告與「TIM」之通訊往來內容，於「TI
    M」傳訊向被告表示「我想要馬力歐」、「無字天書有嗎？
    」時，被告回覆「一樣5」、「一律都5喔哥」（偵字卷第11
    9頁），被告承認對方有詢問毒品價格(偵字卷第198頁)，其
    所答覆者亦為毒品價格(本院卷一第123頁)。而「TIM」看到
    上開被告之報價後，傳訊被告表示「馬*4黑色80％*3無字天
    書*3」、「總共10」，被告則回覆「收」(偵字卷第121頁)
    ，可認被告向特定對象以「黑色80％」、「馬力歐」及「無
    字天書」為毒品代號廣告推銷，標榜毒品品質，勸誘購買而
    兜售本案毒品，並已洽談數量及價格，自已著手於販賣毒品
    之行為，僅因被告為警查獲而未交付毒品及收款以完成毒品
    買賣，而止於未遂，然被告已然著手於對外銷售之販賣毒品
    行為，自應成立販賣第二、三級毒品未遂罪。被告辯稱本案
    毒品係供己施用，前開對話中談及毒品價格只是在說自己購
    買的價格，沒有要賣等語，然觀諸被告與「TIM」上開對話
    內容，被告告知「一律5」之後，「TIM」即示意願購買前揭
    毒品並標明購買數量，可認被告係就持有之本案毒品報價，
    被告前開辯解與此等對話前後文義有別，自不可採。
(二)又查獲毒品交易金流，固然是證明犯罪的重要跡證，卻非唯
    一或必要證據，且員警倘非在交易毒品之現場查獲販賣毒品
    者，衡情亦難期可扣得交易價金。被告雖再以其為警查獲時
    未經扣得大量現金置辯，然此與其犯罪成立與否之認定無關
    ，自不足取。
(三)查販賣毒品係違法行為，非可公然為之，且有其販售通路及
    管道，復無公定價格，容易增減分裝之份量，而每次買賣之
    價量亦可能隨時依雙方關係深淺、資力、需求及對行情之認
    知、毒品純度、來源充裕、查緝鬆嚴、購買者被查獲時供述
    購買對象之可能風險等，而異其準，非可一概而論。而近年
    來政府為杜絕毒品之氾濫，對查緝施用及販賣毒品之工作無
    不嚴加執行，販賣毒品又屬重罪，依一般經驗法則，若無利
    可圖，應無甘冒持有毒品遭查獲之極大風險，平白無端提供
    其自身亦亟需施用之毒品之理，是被告販賣毒品未遂犯行，
    有營利之意圖，應可認定。　　
三、論罪科刑
(一)查被告行為後，毒品危害防制條例第4條第2項、第3項業於1
    09年7月15日起修正生效，修正前毒品危害防制條例第4條第
    2項、第3項原規定：「製造、運輸、販賣第二級毒品者，處
    無期徒刑或7年以上有期徒刑，得併科新臺幣1000萬元以下
    罰金」、「製造、運輸、販賣第三級毒品者，處7年以上有
    期徒刑，得併科新臺幣700萬元以下罰金。」，修正後該等
    條文依序規定：「製造、運輸、販賣第二級毒品者，處無期
    徒刑或10年以上有期徒刑，得併科新臺幣1500萬元以下罰金
    」、「製造、運輸、販賣第三級毒品者，處7年以上有期徒
    刑，得併科新臺幣1000萬元以下罰金。 」。經比較新舊法
    結果，修正後之毒品危害防制條例第4條第2項規定將有期徒
    刑及罰金刑之刑度提高；同條第3項規定則提高罰金刑之刑
    度，上開條文之修正均未較有利於被告（被告無同條例第17
    條第2項適用，不列入比較），依刑法第2條第1項前段之規
    定，就被告本案犯行，均應適用其行為時即修正前毒品危害
    防制條例第4條第2項、第3項之規定。
(二)查本案毒品經鑑定有毒品危害防制條例第2條第2項第2款、
    第3款所定第二級毒品甲基安非他命、甲氧基甲基安非他命
    及第三級毒品硝甲西泮成分。核被告所為，係犯修正前毒品
    危害防制條例第4條第6項、第2項販賣第二級毒品未遂罪及
    同條第6項、第3項之販賣第三級毒品未遂罪。被告販賣本案
    毒品前，非法持有之低度行為，吸收於高度販賣犯行，皆不
    另論罪。
(三)被告以一行為同時觸犯上開2罪名，為想像競合犯，應依刑
    法第55條前段之規定，從一重以販賣第二級毒品未遂罪處斷
    。
(四)被告已著手於販賣第二級毒品之實行，惟未及賣出即遭警查
    獲而不遂，為未遂犯，其所生損害較既遂犯為輕，爰依刑法
    第25條第2項減輕其刑。
(五)爰以行為人責任為基礎，審酌被告前因施用毒品經觀察勒戒
    及法院論罪科刑並執行完畢，明知毒品之成癮性及對人體之
    危害，竟漠視政府禁絕毒害之立場，竟伺機將所持有之本案
    毒品販賣予他人，並已議價洽談買賣內容，助長施用毒品行
    為氾濫，僅因未及售出即為警查獲而止於未遂，兼衡本案毒
    品種類及數量均不少，對社會危害非輕，被告犯後始終否認
    犯行及被告自述之智識程度與生活經濟狀況（本院卷二第48
    頁）等一切情況，量處被告如主文所示之刑。
四、沒收
(一)扣案之附表二手機內有被告與「蝙蝠俠0000000000」、「TI
    M」商議毒品交易數量及價格之對話，如前所述，核屬供被
    告販賣毒品所用之物，不問屬於被告所有與否，應依毒品危
    害防制條例第19條第1項規定沒收之。
(二)扣案之附表一編號1、2所示毒品，經檢驗含有第二級毒品甲
    基安非他命、甲氧基甲基安非他命成分，均應依毒品危害防
    制條例第18條第1項前段規定宣告沒收銷燬。包裝前揭毒品
    之外包裝，亦因殘留微量毒品而難以析離，應併依前開規定
    諭知沒收銷燬。
參、不另為無罪部分　　
一、公訴意旨固主張被告就扣案之附表三所示毒品亦本於販賣營
    利之意圖而欲出售牟利，就此部分亦涉及販賣第二、三級毒
    品未遂罪嫌等語。
二、公訴意旨認被告就附表三毒品亦涉犯上開罪嫌，係以被告陳
    述，附表二手機內通訊對話內容及附表三毒品與鑑定書為主
    要論據。
三、被告固坦認附表三毒品亦與本案毒品一同係於事實欄所示時
    、地向「莊宗勳」購得，並與本案毒品同遭扣押，且經鑑定
    有附表三所示第二、三級毒品成分(本院卷一第120-121頁)
    ，亦有搜索扣押筆錄、扣押物品目錄表表、收據、扣案物照
    片(偵字卷第61-69、75-93頁)及附表三所示鑑定書可憑，合
    先敘明。惟被告否認就附表三毒品有販賣未遂犯行，辯稱：
    附表三毒品亦是供我自己施用，沒有要賣等語。
四、此部分應審究者為：被告就附表三毒品有無販賣意圖並著手
    於販賣？其行為是否可罰？茲分述如下：
(一)附表三編號1部分　　
　1.按刑法第2條第1項所謂有變更之法律，乃指刑罰法律而言，
    行政法令縱可認為具有法律同等之效力，但因其並無刑罰之
    規定，究難解為刑罰法律，故如事實變更及刑罰法律外之法
    令變更，均不屬本條所謂法律變更之範圍，自無上開規定之
    適用。又依毒品危害防制條例第2條第2項之規定，將毒品之
    分級及品項，由法務部會同行政院衛生署（現已改制為行政
    院衛生福利部）組成審議委員會，每3個月定期檢討，報由
    行政院公告調整、增減之。乃行政上為適應當時社會環境需
    要所為事實上之變更，並非刑罰法律有所變更，無論該公告
    內容為如何之變更，其效力祇及於以後之行為，要難溯及既
    往的影響公告以前之違反毒品危害防制條例行為，應無刑法
    第2條第1項之適用。
　2.附表三編號1所示之物，經鑑定所含毒品成分只第三級毒品3
    ,4-亞甲基雙氧苯基乙基胺丁酮（Eutylone），並據被告以
    代號「無字天書」推銷予「蝙蝠俠0000000000」及「TIM」
    而對外兜售，業如前述，惟此一毒品成分，係於被告行為後
    之109年2月3日始經行政院院臺法字第1090161934號公告修
    正「毒品之分級及品項」而列管為第三級毒品(本院卷二第7
    1頁)，參諸附表三所列鑑定書之備考一記載(偵字卷第253頁
    )亦明，是被告著手販賣此一毒品時，3,4-亞甲基雙氧苯基
    乙基胺丁酮尚未經公告為第三級毒品。準此，被告此部分之
    販賣未遂行為，於行為時法律並未設有處罰之規定，屬行為
    不罰。
(二)附表三編號2-9部分
　1.按犯罪事實應依證據認定之，無證據不得認定犯罪事實；不
    能證明被告犯罪者，應諭知無罪之判決，刑事訟訴法第154
    條第2項、第301條第1項分別定有明文。再刑事訴訟法第161
     條第1項規定：檢察官就被告犯罪事實，應負舉證責任，並
    指出證明之方法。因此，檢察官對於起訴之犯罪事實，應負
    提出證據及說服之實質舉證責任。倘其所提出之證據，不足
    為被告有罪之積極證明，或其指出證明之方法，無從說服法
    院以形成被告有罪之心證，基於無罪推定之原則，自應為被
    告無罪判決之諭知（最高法院92年台上字第128號判例要旨
    參照）。又認定不利於被告之事實，須依積極證據，苟積極
    證據不足為如此認定時，即應為有利於被告之認定，更不必
    有何有利之證據；事實之認定，應憑證據，如未能發現相當
    之證據，或證據不足以證明，自不能以推測或擬制之方法，
    以為裁判之基礎（最高法院30年上字第816號、40年台上字
    第86號判例要旨參照）。　　
　2.查被告於查獲前向「蝙蝠俠0000000000」及「TIM」之人推
    銷之毒品乃本案毒品及附表三編號1之毒品，業如前述，揆
    諸被告手機內之通訊內容，未見被告提及附表三編號2至9所
    示毒品，卷內亦無證據得以顯示被告有就此部分毒品向不特
    定人兜售，或接洽買家談妥交易種類、數量、價格或交易之
    時間、地點等情，加以被告於查獲當日採尿檢驗結果，確含
    有第二級毒品甲基安非他命(附表三編號8、9)，第三級毒品
    硝甲西泮及代謝物(附表三編號2-3)、愷他命(附表三編號4-
    7)、2-氟-去氯愷他命（2-Fluorodeschloroketamine，附表
    三編號6）等附表三編號2至9毒品之成分，有核其尿液檢體
    編號(123604)相符之臺北市政府警察局偵辦毒品案件尿液檢
    體委驗單、台灣尖端先進生技醫藥股份有限公司109年1月3
    日濫用藥物檢驗報告及法務部調查局109年3月3日鑑定書可
    參(毒偵字卷第169、173、189-190頁)，是被告辯稱此部分
    毒品為供己施用所購買等語，自非無稽。則依卷內證據資料
    ，既不足以證明被告就此部分毒品有販賣意圖或著手於販賣
    之情，自難認其就此部分毒品涉有販賣未遂之罪嫌，而應為
    有利於被告之認定。
(三)基上，被告就附表三毒品被訴之販賣未遂犯行，就附表三編
    號1毒品部分，其行為不罰；就附表三編號2至9毒品部分，
    則罪嫌不足，原應諭知無罪，惟公訴意旨認此部分與前開論
    罪科刑部分為裁判上一罪關係，爰不另為此部分無罪之諭知
    。
乙、不受理部分
壹、公訴意旨主張：被告基於施用第二級毒品之犯意，於108年1
    2月21日21時許，在新北巿新莊區中平路友人住處，以將第
    二級毒品甲基安非他命置於玻璃球吸食器內燃火燒烤而吸食
    煙霧之方式施用1次，被告經查獲後得其同意採尿送驗，結
    果呈安非他命及甲基安非他命陽性反應，因認被告涉犯毒品
    危害防制條例第10條第2項之施用第二級毒品罪嫌等語。
貳、按起訴之程序違背規定者，應諭知不受理之判決，並得不經
    言詞辯論為之，刑事訴訟法第303條第1款、第307條分別定
    有明文，且依同法第364條規定，於第二審之審判準用之。
    又此所稱之起訴程序違背規定，係指檢察官提起公訴之訴訟
    行為於程序上有違法律之規定而言。而提起公訴之訴訟行為
    是否於程序上有違法律規定，原則上固以起訴時所存在之事
    項及法律規定為判斷，惟檢察官起訴後始發生之情事變更事
    由，致法院不能為實體審理者，亦屬「起訴之程序違背規定
    」（最高法院109年度台上字第3826號判決參照）。
參、查：
一、被告行為後，毒品危害防制條例第20條、第23條業於109年1
     月15日修正公布，於109年7月15日施行，該條例第35條之1
     第2款規定「本條例中華民國108年12月17日修正之條文施
    行前犯第10條之罪之案件，於修正施行後，依下列規定處理
    ：二、審判中之案件，由法院或少年法院（地方法院少年法
    庭）依修正後規定處理；依修正後規定應為不起訴處分或不
    付審理之裁定者，法院或少年法院（地方法院少年法庭）應
    為免刑之判決或不付審理之裁定。」。被告被訴於前揭毒品
    危害防制條例修正施行前之108年12月21日21時許施用第二
    級毒品犯行，係於該條例修正施行後之109年7月16日繫屬於
    本院（本院卷一第7頁），依上說明，自應適用修正後之規
    定。
二、又修正後毒品危害防制條例第20條第3項規定，犯第10條之
    罪於觀察、勒戒或強制戒治執行完畢釋放後，3年後再犯第1
    0條之罪者，適用本條前2項之規定。上開所謂「3年後再犯
    」，只要本次再犯（不論修正施行前、後）距最近1次觀察
    、勒戒或強制戒治執行完畢釋放，已逾3年者，即該當之，
    不因其間有無犯第10條之罪經起訴、判刑或執行而受影響（
    最高法院109年度台上大字第3826號裁定參照）
三、被告前於93年間因施用毒品案件，經國防部北部地方軍事法
    院以93年信裁字第59號裁定送觀察、勒戒後，認無繼續施用
    毒品之傾向，於93年5月12日執行完畢釋放，並由國防部北
    部地方軍事法院檢察署軍事檢察官以93年度偵字第70號為不
    起訴處分確定，其間未再受任何觀察、勒戒或強制戒治之執
    行，嗣至109年間始因當年6月間施用第二級毒品犯行，經臺
    灣新北地方法院109年度毒聲字第1235號裁定送觀察、勒戒
    ，而於110年12月30日至111年2月9日執行等情，有裁定書(
    本院卷二第73-75頁)及上開被告前案紀錄表可查。是被告所
    犯本案施用毒品犯行距其最近1次觀察、勒戒執行完畢釋放
    日（即93年5月12日）既已逾3年，揆諸前開說明，本案自不
    得逕予追訴、處罰。
四、至毒品危害防制條例第35條之1之立法理由固載明：「關於
    具體案件適用新舊法之說明如下：若該等案件於修正施行前
    已繫屬於法院或少年法院（地方法院少年法庭）者，為求程
    序之經濟，法院或少年法院（地方法院少年法庭）應依修正
    施行後之規定處理，即應依職權為觀察、勒戒或強制戒治之
    裁定。依修正施行後之規定，受觀察、勒戒人無繼續施用傾
    向者或強制戒治期滿後，應為不起訴處分或不付審理之裁定
    者，法院或少年法院（地方法院少年法庭）應為免刑之判決
    或不付審理之裁定。」，然立法者於立法說明所為立法指示
    ，固為法律解釋方法之一種即歷史解釋，但法院仍應參酌法
    律規定之文義、目的、整體法律規範之體系為綜合判斷。而
    觀毒品危害防制條例第35條之1第2款後段規定「依修正後規
    定應為不起訴處分或不付審理之裁定者，法院或少年法院（
    地方法院少年法庭）應為免刑之判決或不付審理之裁定」之
    文義，所謂法院應為「免刑之判決」之情況，係以檢察官有
    應為不起訴處分之情形為前提，法院始能為免刑之判決，若
    有為不起訴處分以外其他處分之可能性時，法院自無從適用
    該款後段規定為被告免刑之判決，應依首揭說明，認為本案
    訴訟條件欠缺且無從補正，為不受理之判決。而所謂檢察官
    有無為其他不起訴處分以外其他處分之可能性，依修正後毒
    品危害防制條例第20條第3項、第23條第2項於立法理由所揭
    示之施用毒品者具「病患性犯人」之特質，並參諸世界各國
    之醫療經驗及醫學界之共識，認施用毒品成癮者，其心癮甚
    難戒除，乃放寬觀察、勒戒或強制戒治制度之適用時機，以
    協助施用者戒除毒癮。而毒品危害防制條例除前揭有關觀察
    、勒戒及強制戒治之規定外，該條例第24條亦同時規定檢察
    官得不適用前開規定，而依職權決定予被告附命完成戒癮治
    療之緩起訴處分。此等規定，亦係考量施用毒品者具「病患
    性犯人」之特質，給予檢察官於徵詢醫療機構或其他相關機
    關（構）之意見後，若認被告以緩起訴為適當者，得為附命
    完成戒癮治療之緩起訴處分，俾利檢察官選擇最有利於施用
    毒品者戒除毒癮之方式，協助施用毒品者戒除毒癮。是檢察
    官若認為被告尚有依毒品危害防制條例第24條為附命完成戒
    癮治療緩起訴處分之可能性時，即非屬毒品危害防制條例第
    35條之1第2項後段所規定之情形。又上述附命完成戒癮治療
    之緩起訴處分，非法院所得為之，而為檢察官所獨占之起訴
    裁量權，故於此情形，法院自不宜逕依毒品危害防制條例第
    35條之1第2款後段規定，遽予認定有應為不起訴處分之情形
    而為裁定；且因此時訴訟條件已有欠缺，對被告權益已生重
    大影響，依第35條之1第2款規定立法說明所揭示之理由，亦
    無從治癒此一訴訟條件欠缺之瑕疵，自應認此部分之起訴違
    背程序。
肆、綜上所述，本件被告施用毒品犯行，距其前次觀察、勒戒釋
    放已逾3年，已不得追訴、處罰，檢察官逕行起訴，其程序
    即已違背規定，應諭知不受理判決。
據上論斷，應依刑事訴訟法第299條第1項前段、第303條第1款，
修正前毒品危害防制條例第4條第6項、第2項、第3項、毒品危害
防制條例第18條第1項前段、第19條第1項，刑法刑法第2條第1項
前段、第11條、第28條、第25條第2項、第55條前段、第38條第1
項，判決如主文。
本案經檢察官黃正雄提起公訴，檢察官林安紜到庭執行職務。
中　　華　　民　　國　　111 　年　　10　　月　  17    日
                  刑事第八庭　審判長法　官　解怡蕙

　　　　　　　　　　　　　　　　　　法　官　陳乃翊

　　　　　　　　　　　　　　　　　　法　官  李陸華
上正本證明與原本無異。
如不服本判決應於收受送達後20日內向本院提出上訴書狀，並應
敘述具體理由；其未敘述上訴理由者，應於上訴期間屆滿後20日
內向本院補提理由書（均須按他造當事人之人數附繕本）「切勿
逕送上級法院」。因疫情而遲誤不變期間，得向法院聲請回復原
狀。
                                    書記官  張閔翔 
中　　華　　民　　國　　111 　年　　10　　月　　18　　日
附錄本案論罪科刑法條：
修正前毒品危害防制條例第4條
製造、運輸、販賣第一級毒品者，處死刑或無期徒刑；處無期徒
刑者，得併科新臺幣二千萬元以下罰金。
製造、運輸、販賣第二級毒品者，處無期徒刑或七年以上有期徒
刑，得併科新臺幣一千萬元以下罰金。
製造、運輸、販賣第三級毒品者，處七年以上有期徒刑，得併科
新臺幣七百萬元以下罰金。
製造、運輸、販賣第四級毒品者，處五年以上十二年以下有期徒
刑，得併科新臺幣三百萬元以下罰金。
製造、運輸、販賣專供製造或施用毒品之器具者，處一年以上七
年以下有期徒刑，得併科新臺幣一百萬元以下罰金。
前五項之未遂犯罰之。

附表一：本案毒品及鑑定結果
編號 扣案物(偵字卷第61-69頁) 警方搜索扣押目錄表(偵字卷第65頁)編號 鑑定結果 鑑定書(所在卷頁) 1 內含褐色粉末之金/黑色包裝(包裝袋上印有「COCOA 80％」字樣)10包(驗餘總淨重40.81公克，含外包裝袋10只) 2 檢出微量(純度未達1％，無法估算純質淨重，下同)之第二級毒品甲基安非他命及第三級毒品硝甲西泮（硝甲氮平）（Nimetazepam） 內政部警政署刑事警察局109年6月1日刑鑑字第1090003015號鑑定書(偵字卷第249-251頁) 2 內含淡黃色粉末之深藍色包裝(包裝袋上印有「馬力歐」圖樣)10包(驗餘總淨重58.57公克，含外包裝袋10只) 3 檢出第二級毒品甲氧基甲基安非他命（Methoxymethamphetamine、MMA；純度約2％，驗前總純質淨重約1.20公克） 及微量之第二級毒品甲基安非他命、第三級毒品硝甲西泮  

附表二：扣案手機(偵字卷第67頁)
一、廠牌：APPLE
二、型號：IPHONE 8 PLUS
三、IMEI碼：000000000000000
○、含門號0000000000SIM卡1張
　　
附表三：本案毒品外其餘扣案毒品及鑑定結果　
編號 扣案物(偵字卷第61-69頁) 警方搜索扣押目錄表(偵字卷第65-66頁)編號 鑑定結果 鑑定書(所在卷頁) 備註 1 內含綠色粉末之黑色包裝(外包裝袋上未印字樣)10包 1 檢出第三級毒品3,4-亞甲基雙氧苯基乙基胺丁酮（Eutylone） 內政部警政署刑事警察局109年6月1日刑鑑字第1090003015號鑑定書(偵字卷第249-253頁)  2 內含橘色粉末之綠/白色包裝(包裝袋上印有「哈密瓜」圖樣)19包(驗餘總淨重72.06公克，含外包裝袋19只) 4 檢出微量之第三級毒品硝甲西泮        併檢出第三級毒品3,4-亞甲基雙氧苯基乙基胺丁酮（Eutylone）成分。' 3 橘紅色圓形錠劑17粒(驗餘總淨重20.9204公克) 5 檢出第三級毒品硝甲西泮(純度1％，純質淨重0.2133公克) 交通部民用航空局航空醫務中心109年1月21日航藥鑑字第0000000號、第0000000Q號毒品鑑定書(偵字卷第205-208頁)  4 白色結晶4袋(驗餘總淨重7.2349公克，含外包裝袋4只) 6至9 檢出第三級毒品愷他命(純度91％，純質淨重6.6093公克)   5 混有淡黃色結晶之 淡橘色粉末1袋(驗 餘淨重1.3375公 克，含外包裝袋1 只) 10 檢出第三級毒品愷他命(純度87％，純質淨重1.1806公克)   6 白色結晶1袋(驗餘淨重0.1632公克，含外包裝袋1只) 11 檢出第三級毒品2-氟-去氯愷他命（2-Fluorodeschloroketamine） 及愷他命(純度低於1％，不計純質淨重)   7 淡黃色結晶2袋(驗餘總淨重1.5147公克，含外包裝袋2只) 12、13 檢出第三級毒品愷他命(純度92.7％，純質淨重1.4211公克)   8 白色透明晶體2包(驗餘總淨重8.82公克，含外包裝袋2只) 14、15 檢出第二級毒品甲基安非他命  臺北市政府警察局109年北市鑑毒字第10號鑑定書(偵字卷第179號)   9 白色粉末1包(驗餘淨重0.22公克，含外包裝袋1只) 16